# Suavizamiento Exponencial: Método Holt-Winters {#holt-winters}

El método de Holt-Winters es una técnica de suavizamiento exponencial que captura tres componentes de una serie temporal: nivel, tendencia y estacionalidad. A diferencia de los promedios móviles simples, este método asigna pesos exponencialmente decrecientes a las observaciones pasadas, dando mayor importancia a los datos más recientes.

**Nota**: Los datos y el modelo Holt-Winters fueron preparados en el Capítulo \@ref(preparacion). Los objetos `hw_model`, `hw_forecast`, `ts_train`, `ts_test` y las métricas están disponibles directamente.

## Resumen del Modelo Ajustado

```{r resumen-hw}
cat("=== MODELO HOLT-WINTERS ===\n\n")
cat("Partición de datos:\n")
cat("  Entrenamiento:", format(start(ts_train), "%Y-%m"), "a", 
    format(end(ts_train), "%Y-%m"), "| n =", length(ts_train), "\n")
cat("  Prueba:", format(start(ts_test), "%Y-%m"), "a", 
    format(end(ts_test), "%Y-%m"), "| n =", length(ts_test), "\n\n")

cat("Métricas de pronóstico (1998):\n")
cat("  MAE:", round(MAE_hw, 3), "mm\n")
cat("  RMSE:", round(RMSE_hw, 3), "mm\n")
cat("  MAPE:", round(MAPE_hw, 2), "%\n")
cat("  Cobertura IC:", round(cobertura_hw, 1), "%\n")
```

## Modelo Holt-Winters Aditivo

Dado que la amplitud de las fluctuaciones estacionales se mantiene relativamente constante (evidencia de la descomposición STL en el capítulo anterior), utilizamos el modelo aditivo de Holt-Winters.

```{r parametros-hw}
cat("=== PARÁMETROS DEL MODELO HOLT-WINTERS ===\n\n")
cat("Parámetros de suavizamiento estimados:\n")
cat("  Alpha (nivel):", round(hw_model$alpha, 4), "\n")
cat("  Beta (tendencia):", round(hw_model$beta, 4), "\n")
cat("  Gamma (estacionalidad):", round(hw_model$gamma, 4), "\n\n")

cat("Interpretación:\n")
cat("  • Alpha alto indica que el nivel se ajusta rápidamente a nuevas observaciones\n")
cat("  • Beta bajo sugiere que la tendencia cambia lentamente\n")
cat("  • Gamma alto implica que el patrón estacional se actualiza con cada ciclo\n")
```

## Análisis Comparativo: Serie Original vs. Suavizado

```{r comparacion-original-suavizado, fig.width=12, fig.height=8}
# Extraer valores ajustados (fitted values)
valores_suavizados <- hw_model$fitted[, "xhat"]

# Crear dataframe para comparación
comparacion <- data.frame(
  Fecha = index(ts_train),
  Original = coredata(ts_train),
  Suavizado = c(rep(NA, 12), valores_suavizados)
)

# Gráfico comparativo
ggplot(comparacion, aes(x = Fecha)) +
  geom_line(aes(y = Original, color = "Serie Original"), alpha = 0.5, linewidth = 0.7) +
  geom_line(aes(y = Suavizado, color = "Holt-Winters Suavizado"), linewidth = 1.0) +
  scale_color_manual(
    values = c("Serie Original" = "black", "Holt-Winters Suavizado" = "blue")
  ) +
  labs(
    title = "Comparación: Serie Original vs. Suavizado Holt-Winters",
    subtitle = "Modelo aditivo aplicado al conjunto de entrenamiento (1972-1997)",
    x = "Fecha",
    y = "Precipitación (mm)",
    color = ""
  ) +
  theme_minimal() +
  theme(
    plot.title = element_text(face = "bold", size = 14),
    legend.position = "bottom"
  )
```

**Interpretación del suavizado:**

- **Reducción de ruido**: El suavizado Holt-Winters elimina fluctuaciones aleatorias de corto plazo, revelando el patrón subyacente de la serie.

- **Preservación de estacionalidad**: A diferencia de los promedios móviles simples, Holt-Winters mantiene la estructura estacional bimodal característica de la precipitación en Cali.

- **Captura de tendencia local**: Aunque la serie global es estacionaria, el modelo puede capturar cambios graduales en el nivel durante períodos específicos.

- **Retardo mínimo**: El método de suavizamiento exponencial tiene menor retardo que los promedios móviles, siguiendo más cercanamente los cambios en la serie.

## Descomposición de la Serie Suavizada

```{r decompose-suavizado, fig.width=12, fig.height=10}
# Crear serie temporal con valores suavizados (excluyendo NAs iniciales)
ts_suavizado <- ts(valores_suavizados, 
                   start = c(1973, 7),  # Comienza 12 meses después del inicio
                   frequency = 12)

# Descomposición STL del suavizado
decomp_suavizado <- stl(ts_suavizado, s.window = "periodic")

# Visualizar descomposición
plot(decomp_suavizado, main = "Descomposición STL - Serie Suavizada (Holt-Winters)")
```

**Comparación de componentes:**

```{r comparar-componentes, fig.width=12, fig.height=10}
# Crear descomposición de la serie original para comparar
ts_original_regular <- ts(coredata(ts_train), 
                          start = c(year(index(ts_train)[1]), month(index(ts_train)[1])),
                          frequency = 12)
decomp_original <- stl(ts_original_regular, s.window = "periodic")

# Extraer componentes
comp_original <- decomp_original$time.series
comp_suavizado <- decomp_suavizado$time.series

# Crear gráficos comparativos
par(mfrow = c(3, 2), mar = c(4, 4, 3, 2))

# Tendencia
plot(comp_original[, "trend"], main = "Tendencia - Original", 
     ylab = "Precipitación (mm)", col = "black", lwd = 1.5)
plot(comp_suavizado[, "trend"], main = "Tendencia - Suavizada",
     ylab = "Precipitación (mm)", col = "blue", lwd = 1.5)

# Estacionalidad
plot(comp_original[, "seasonal"], main = "Estacionalidad - Original",
     ylab = "Efecto Estacional (mm)", col = "black", lwd = 1.5)
plot(comp_suavizado[, "seasonal"], main = "Estacionalidad - Suavizada",
     ylab = "Efecto Estacional (mm)", col = "blue", lwd = 1.5)

# Residuos
plot(comp_original[, "remainder"], main = "Residuos - Original",
     ylab = "Residuo (mm)", col = "black", lwd = 1)
plot(comp_suavizado[, "remainder"], main = "Residuos - Suavizada",
     ylab = "Residuo (mm)", col = "blue", lwd = 1)

par(mfrow = c(1, 1))

cat("\n=== ANÁLISIS DE COMPONENTES ===\n\n")
cat("TENDENCIA:\n")
cat("  Original - Rango:", round(range(comp_original[, "trend"], na.rm = TRUE), 2), "\n")
cat("  Suavizada - Rango:", round(range(comp_suavizado[, "trend"], na.rm = TRUE), 2), "\n\n")

cat("ESTACIONALIDAD:\n")
cat("  Original - Amplitud:", round(diff(range(comp_original[, "seasonal"], na.rm = TRUE)), 2), "mm\n")
cat("  Suavizada - Amplitud:", round(diff(range(comp_suavizado[, "seasonal"], na.rm = TRUE)), 2), "mm\n\n")

cat("RESIDUOS:\n")
cat("  Original - Desv. Est.:", round(sd(comp_original[, "remainder"], na.rm = TRUE), 2), "mm\n")
cat("  Suavizada - Desv. Est.:", round(sd(comp_suavizado[, "remainder"], na.rm = TRUE), 2), "mm\n")
cat("  Reducción de variabilidad:", 
    round(100 * (1 - sd(comp_suavizado[, "remainder"], na.rm = TRUE) / 
                   sd(comp_original[, "remainder"], na.rm = TRUE)), 1), "%\n")
```

## Pronóstico para el Período de Prueba

Utilizamos el modelo ajustado para predecir el período de prueba disponible y comparamos con los valores observados.

```{r pronostico-hw, fig.width=12, fig.height=8}
# Determinar cuántas observaciones hay disponibles en el conjunto de prueba
n_test <- length(ts_test)

# Generar pronóstico para el número de observaciones disponibles
hw_forecast <- predict(hw_model, n.ahead = n_test, prediction.interval = TRUE)

# Usar las fechas reales del conjunto de prueba
fechas_test <- index(ts_test)

cat("=== INFORMACIÓN DEL PRONÓSTICO ===\n\n")
cat("Período de pronóstico:", format(min(fechas_test), "%Y-%m"), "a", 
    format(max(fechas_test), "%Y-%m"), "\n")
cat("Número de observaciones:", n_test, "\n\n")

# Crear dataframe con pronósticos
datos_forecast <- data.frame(
  Fecha = fechas_test,
  Observado = as.numeric(coredata(ts_test)),
  Pronostico = hw_forecast[, "fit"],
  IC_inferior = hw_forecast[, "lwr"],
  IC_superior = hw_forecast[, "upr"]
)

# Gráfico de pronóstico vs observado
ggplot() +
  # Intervalo de confianza
  geom_ribbon(data = datos_forecast, 
              aes(x = Fecha, ymin = IC_inferior, ymax = IC_superior),
              fill = "blue", alpha = 0.1) +
  # Línea de pronóstico
  geom_line(data = datos_forecast, 
            aes(x = Fecha, y = Pronostico, color = "Pronóstico HW"),
            linewidth = 1.2) +
  # Valores observados
  geom_line(data = datos_forecast,
            aes(x = Fecha, y = Observado, color = "Observado"),
            linewidth = 1.0) +
  geom_point(data = datos_forecast,
             aes(x = Fecha, y = Observado, color = "Observado"),
             size = 2) +
  scale_color_manual(
    values = c("Pronóstico HW" = "blue", "Observado" = "black")
  ) +
  labs(
    title = "Pronóstico Holt-Winters vs. Valores Observados",
    subtitle = paste("Período de prueba:", format(min(datos_forecast$Fecha), "%Y-%m"), "a", 
                     format(max(datos_forecast$Fecha), "%Y-%m"), "| IC 95%"),
    x = "Fecha",
    y = "Precipitación (mm)",
    color = ""
  ) +
  theme_minimal() +
  theme(
    plot.title = element_text(face = "bold", size = 14),
    legend.position = "bottom"
  )
```

Como se observa en el gráfico, el modelo Holt-Winters logra capturar exitosamente el **comportamiento estacional** de la serie de precipitación mensual en Cali, **identificando claramente los períodos de lluvias y los períodos secos** que caracterizan el régimen climático de la región. El pronóstico (línea azul) reproduce el **patrón bimodal** típico de la zona, con dos picos de precipitación en **abril-mayo** y **octubre-noviembre**, intercalados con períodos de menor precipitación en **julio-agosto** (veranillo) y **diciembre-febrero** (época seca principal).

La **banda azul translúcida** representa el intervalo de confianza al 95%, que cuantifica la incertidumbre asociada al pronóstico. Un intervalo bien calibrado debe contener aproximadamente el 95% de las observaciones reales. Como se verá en las métricas siguientes, el modelo Holt-Winters no solo captura la dinámica estacional, sino que también estima apropiadamente la magnitud de las variaciones mensuales.

Es destacable que el modelo logra seguir las **fluctuaciones reales** de la serie observada (línea negra con puntos), aunque se observan algunas desviaciones puntuales que son inherentes a la variabilidad natural de los fenómenos meteorológicos. Esta capacidad del modelo de suavizado exponencial triple para integrar simultáneamente **nivel, tendencia y estacionalidad** lo convierte en una herramienta efectiva para pronósticos de corto plazo en series con patrones estacionales marcados.

## Evaluación del Desempeño del Modelo

```{r metricas-evaluacion}
# Calcular métricas de error
errores <- datos_forecast$Observado - datos_forecast$Pronostico

MAE <- mean(abs(errores))
RMSE <- sqrt(mean(errores^2))
MAPE <- mean(abs(errores / datos_forecast$Observado)) * 100

# Precisión del pronóstico
accuracy_pct <- 100 - MAPE

cat("=== MÉTRICAS DE DESEMPEÑO DEL PRONÓSTICO ===\n\n")
cat("Error Absoluto Medio (MAE):", round(MAE, 3), "mm\n")
cat("Raíz del Error Cuadrático Medio (RMSE):", round(RMSE, 3), "mm\n")
cat("Error Porcentual Absoluto Medio (MAPE):", round(MAPE, 2), "%\n")
cat("Precisión del modelo:", round(accuracy_pct, 2), "%\n\n")

# Análisis de cobertura del intervalo
dentro_IC <- sum(datos_forecast$Observado >= datos_forecast$IC_inferior & 
                  datos_forecast$Observado <= datos_forecast$IC_superior)
cobertura <- (dentro_IC / nrow(datos_forecast)) * 100

cat("Cobertura del intervalo de confianza (95%):", round(cobertura, 1), "%\n")
cat("  Observaciones dentro del IC:", dentro_IC, "de", nrow(datos_forecast), "\n\n")

# Test de normalidad de residuos
shapiro_test <- shapiro.test(errores)
cat("Test de Shapiro-Wilk (normalidad de residuos):\n")
cat("  Estadístico W:", round(shapiro_test$statistic, 4), "\n")
cat("  P-valor:", round(shapiro_test$p.value, 4), "\n")
if(shapiro_test$p.value > 0.05) {
  cat("  Conclusión: Los residuos siguen distribución normal (p > 0.05)\n")
} else {
  cat("  Conclusión: Los residuos NO siguen distribución normal (p < 0.05)\n")
}
```

**Análisis de las métricas:**

El modelo Holt-Winters demuestra un **desempeño sólido** en el pronóstico de precipitación mensual para el período de prueba (1998). Las métricas obtenidas revelan:

- **MAE = 4.016 mm**: El error absoluto medio de aproximadamente 4 mm es notablemente bajo considerando que los valores mensuales de precipitación en Cali oscilan típicamente entre 100 mm en meses lluviosos.

- **RMSE = 4.585 mm**: La raíz del error cuadrático medio es ligeramente superior al MAE, lo que sugiere que los errores están distribuidos de manera relativamente uniforme sin valores atípicos extremos que distorsionen el desempeño general. La diferencia moderada entre RMSE y MAE (0.57 mm) confirma la consistencia del modelo.

- **Cobertura del IC = 100%**: Todas las 12 observaciones del año 1998 cayeron dentro del intervalo de confianza al 95%, superando la cobertura teórica esperada. Esto **valida que el modelo cuantifica adecuadamente la incertidumbre** asociada a sus pronósticos, un aspecto crucial para la toma de decisiones en gestión del riesgo hidrometeorológico.

- **Normalidad de residuos (p = 0.4715)**: El test de Shapiro-Wilk con p-valor > 0.05 confirma que los residuos del pronóstico siguen una **distribución normal**, validando el supuesto fundamental del modelo para la construcción de intervalos de confianza. Este resultado estadístico garantiza la validez de las inferencias realizadas.

**Conclusión:** El modelo Holt-Winters es apropiado para pronósticos de precipitación de **corto plazo** (horizonte de 12 meses) en Cali. Su capacidad para modelar simultáneamente el nivel base, las variaciones de tendencia y el patrón estacional recurrente lo convierte en una herramienta valiosa para aplicaciones en **gestión del riesgo hidrometeorológico**, planificación de recursos hídricos y agricultura regional.

## Análisis de Residuos del Pronóstico

```{r analisis-residuos-forecast, fig.width=12, fig.height=8}
par(mfrow = c(2, 2))

# Serie temporal de residuos
plot(datos_forecast$Fecha, errores, type = "b", 
     main = "Residuos del Pronóstico a lo Largo del Tiempo",
     xlab = "Fecha", ylab = "Error (mm)", col = "blue", pch = 19)
abline(h = 0, col = "gray40", lty = 2, lwd = 2)
grid()

# Histograma
hist(errores, breaks = 10, col = "lightblue", border = "darkblue",
     main = "Distribución de Residuos",
     xlab = "Error (mm)", ylab = "Frecuencia")
abline(v = 0, col = "red", lty = 2, lwd = 2)

# Q-Q plot
qqnorm(errores, main = "Q-Q Plot de Residuos", pch = 19, col = "steelblue")
qqline(errores, col = "red", lwd = 2)

# ACF de residuos
acf(errores, main = "ACF de Residuos del Pronóstico", col = "darkblue", lwd = 2)

par(mfrow = c(1, 1))
```

**Interpretación de los diagnósticos:**

Los gráficos de residuos revelan información crucial sobre la calidad y validez del modelo Holt-Winters:

1. **Serie temporal de residuos**: Los errores de pronóstico fluctúan aleatoriamente alrededor de la línea cero sin mostrar patrones sistemáticos, tendencias crecientes o estructuras estacionales residuales. Esta aleatoriedad indica que el modelo ha **capturado adecuadamente toda la información predecible** de la serie histórica.

2. **Q-Q Plot de residuos**: Este gráfico compara los cuantiles empíricos de los residuos con los cuantiles teóricos de una distribución normal estándar. La **alineación de los puntos sobre la línea diagonal roja** confirma que los residuos siguen una distribución normal. Pequeñas desviaciones en las colas son aceptables y típicas en muestras pequeñas (n=12), sin comprometer la validez del modelo.

3. **ACF de residuos**: La función de autocorrelación muestra que **todas las barras están dentro de las bandas azules** de significancia estadística (límites al 95%). Esto confirma la **ausencia de autocorrelación residual**, validando que los errores son independientes entre sí. Si existiera autocorrelación significativa, indicaría que el modelo no capturó completamente la estructura temporal de los datos.

Estos resultados en conjunto validan que el modelo Holt-Winters cumple con los **supuestos estadísticos fundamentales**: residuos normales, independientes y con media cero. Este rigor metodológico garantiza la **confiabilidad de los pronósticos** y la validez de los intervalos de confianza construidos para la gestión del riesgo hidrometeorológico en la región.
