# Enfoque de Regresión: Facebook Prophet {#prophet}

Facebook Prophet representa un enfoque alternativo para el pronóstico de series temporales, basándose en modelos aditivos generalizados (GAM) en lugar de procesos estocásticos. Este paradigma permite interpretar las series temporales desde una perspectiva de **regresión**, donde los componentes (tendencia, estacionalidad, eventos) se modelan como variables predictoras independientes.

**Nota**: Los datos y el modelo Prophet fueron preparados en el Capítulo \@ref(preparacion). Los objetos `prophet_model`, `prophet_forecast`, `prophet_insample`, `prophet_train` y `prophet_test_df` están disponibles directamente.

## Series Temporales como Regresión

### Paradigma Tradicional vs. Enfoque Regresivo

**Modelos estocásticos (ARIMA, Holt-Winters):**
- Asumen que cada observación depende de observaciones pasadas
- Modelan la autocorrelación como propiedad fundamental
- Requieren datos consecutivos sin valores faltantes
- Dificultan la incorporación de variables externas

**Enfoque de regresión (Prophet):**
- Descompone la serie en componentes interpretables
- Cada componente se modela como función del tiempo
- Permite datos irregulares y valores faltantes
- Facilita la inclusión de variables exógenas (regresores)


## Resumen del Modelo Ajustado

```{r resumen-prophet}
cat("=== MODELO PROPHET ===\n\n")
cat("Partición de datos:\n")
cat("  Entrenamiento:", format(min(prophet_train$ds), "%Y-%m"), "a", 
    format(max(prophet_train$ds), "%Y-%m"), "| n =", nrow(prophet_train), "\n")
cat("  Prueba:", format(min(prophet_test_df$ds), "%Y-%m"), "a", 
    format(max(prophet_test_df$ds), "%Y-%m"), "| n =", nrow(prophet_test_df), "\n\n")

cat("Configuración del modelo:\n")
cat("  Modo de estacionalidad:", prophet_model$seasonality.mode, "\n")
cat("  Estacionalidad anual: Activada (Fourier)\n")
cat("  Changepoint prior scale:", prophet_model$changepoint.prior.scale, "\n")
cat("  Seasonality prior scale:", prophet_model$seasonality.prior.scale, "\n")
cat("  Changepoints detectados:", length(prophet_model$changepoints), "\n\n")

cat("Métricas de pronóstico (1998):\n")
cat("  MAE:", round(MAE_prophet, 3), "mm\n")
cat("  RMSE:", round(RMSE_prophet, 3), "mm\n")
cat("  MAPE:", round(MAPE_prophet, 2), "%\n")
cat("  Cobertura IC:", round(cobertura_prophet, 1), "%\n")
```


## Extracción y Visualización de Componentes

```{r componentes-prophet, fig.width=12, fig.height=10}
# Visualización automática de componentes
prophet_plot_components(prophet_model, prophet_insample)
```

```{r analisis-componentes, fig.width=12, fig.height=8}
# Extraer componentes para análisis detallado
componentes_prophet <- prophet_insample %>%
  select(ds, trend, yearly, yhat) %>%
  mutate(
    Mes = month(ds),
    Anio = year(ds)
  )

# Patrón estacional promedio
patron_estacional <- componentes_prophet %>%
  group_by(Mes) %>%
  summarize(Efecto_Estacional = mean(yearly, na.rm = TRUE))

# Gráfico del patrón estacional
ggplot(patron_estacional, aes(x = Mes, y = Efecto_Estacional)) +
  geom_col(fill = "lightgreen", alpha = 0.7) +
  geom_line(aes(group = 1), color = "darkgreen", linewidth = 1) +
  geom_point(color = "darkgreen", size = 3) +
  scale_x_continuous(breaks = 1:12, 
                     labels = c("Ene", "Feb", "Mar", "Abr", "May", "Jun",
                                "Jul", "Ago", "Sep", "Oct", "Nov", "Dic")) +
  labs(
    title = "Patrón Estacional Anual (Prophet)",
    subtitle = "Efecto promedio de cada mes sobre la precipitación",
    x = "Mes",
    y = "Efecto Estacional (mm)"
  ) +
  theme_minimal() +
  theme(plot.title = element_text(face = "bold", size = 14))

cat("\n=== INTERPRETACIÓN DEL PATRÓN ESTACIONAL ===\n\n")
cat("El patrón bimodal se confirma:\n")
cat("  • Pico primario:", month.abb[which.max(patron_estacional$Efecto_Estacional)], "\n")
cat("  • Efecto máximo:", round(max(patron_estacional$Efecto_Estacional), 2), "mm\n\n")

meses_secos <- patron_estacional %>% filter(Efecto_Estacional < 0)
cat("Meses con efecto negativo (temporada seca):\n")
print(meses_secos)
```

## Análisis Comparativo: Serie Original vs. Valores Ajustados

```{r comparacion-original-fitted-prophet, fig.width=12, fig.height=8}
# Preparar datos para comparación
datos_comparacion_prophet <- data.frame(
  Fecha = prophet_train$ds,
  Original = prophet_train$y,
  Ajustado = prophet_insample$yhat
)

# Gráfico de comparación
ggplot(datos_comparacion_prophet, aes(x = Fecha)) +
  geom_line(aes(y = Original, color = "Serie Original"), 
            linewidth = 0.8, alpha = 0.6) +
  geom_line(aes(y = Ajustado, color = "Prophet Ajustado"), 
            linewidth = 1.0) +
  scale_color_manual(
    values = c("Serie Original" = "black", "Prophet Ajustado" = "green")
  ) +
  labs(
    title = "Comparación: Serie Original vs. Valores Ajustados por Prophet",
    subtitle = sprintf("Modelo aditivo con estacionalidad de Fourier | %d changepoints detectados",
                      length(prophet_model$changepoints)),
    x = "Fecha",
    y = "Precipitación (mm)",
    color = ""
  ) +
  theme_minimal() +
  theme(
    plot.title = element_text(face = "bold", size = 14),
    legend.position = "bottom"
  )

# Métricas de calidad del ajuste
correlacion_prophet <- cor(datos_comparacion_prophet$Original, 
                           datos_comparacion_prophet$Ajustado)
r2_prophet <- correlacion_prophet^2
mse_insample_prophet <- mean((datos_comparacion_prophet$Original - 
                               datos_comparacion_prophet$Ajustado)^2)
rmse_insample_prophet <- sqrt(mse_insample_prophet)

cat("\n=== CALIDAD DEL AJUSTE (IN-SAMPLE) ===\n\n")
cat("Correlación (r):", round(correlacion_prophet, 4), "\n")
cat("R² (coef. determinación):", round(r2_prophet, 4), "\n")
cat("  → El modelo explica el", round(r2_prophet * 100, 2), "% de la varianza\n\n")
cat("MSE (Error Cuadrático Medio):", round(mse_insample_prophet, 3), "mm²\n")
cat("RMSE (Raíz del MSE):", round(rmse_insample_prophet, 3), "mm\n\n")

cat("Interpretación:\n")
cat("  • Las discrepancias entre valores originales y ajustados representan\n")
cat("    el componente irregular (residuos) que Prophet no captura.\n")
cat("  • Un buen ajuste implica que estos residuos sean ruido blanco.\n")
cat("  • Prophet descompone la serie en tendencia + estacionalidad + residuos,\n")
cat("    siguiendo el paradigma de regresión GAM.\n")
```

## Diagnóstico de Residuos

```{r diagnostico-residuos-prophet, fig.width=12, fig.height=8}
# Residuos in-sample
residuos_prophet <- prophet_train$y - prophet_insample$yhat

par(mfrow = c(2, 2))

# 1. Serie temporal de residuos
plot(prophet_train$ds, residuos_prophet, type = "l",
     main = "Residuos Prophet a lo Largo del Tiempo",
     xlab = "Fecha", ylab = "Residuo (mm)", col = "green")
abline(h = 0, col = "red", lty = 2, lwd = 2)
abline(h = c(-2, 2) * sd(residuos_prophet, na.rm = TRUE), col = "gray", lty = 3)
grid()

# 2. Histograma
hist(residuos_prophet, breaks = 20, col = "lightgreen", border = "green",
     main = "Distribución de Residuos",
     xlab = "Residuo (mm)", ylab = "Frecuencia", probability = TRUE)
curve(dnorm(x, mean = mean(residuos_prophet, na.rm = TRUE), 
            sd = sd(residuos_prophet, na.rm = TRUE)),
      add = TRUE, col = "red", lwd = 2)

# 3. Q-Q plot
qqnorm(residuos_prophet, main = "Q-Q Plot de Residuos Prophet",
       pch = 19, col = "green")
qqline(residuos_prophet, col = "red", lwd = 2)

# 4. ACF de residuos
acf(residuos_prophet, main = "ACF de Residuos", col = "green", lwd = 2, na.action = na.pass)

par(mfrow = c(1, 1))

cat("\n=== ESTADÍSTICAS DE RESIDUOS ===\n\n")
cat("Media:", round(mean(residuos_prophet, na.rm = TRUE), 4), "mm\n")
cat("Desviación estándar:", round(sd(residuos_prophet, na.rm = TRUE), 3), "mm\n")
cat("Mínimo:", round(min(residuos_prophet, na.rm = TRUE), 3), "mm\n")
cat("Máximo:", round(max(residuos_prophet, na.rm = TRUE), 3), "mm\n")

# Test de normalidad
shapiro_residuos_prophet <- shapiro.test(residuos_prophet)
cat("\nTest de Shapiro-Wilk:\n")
cat("  P-valor:", round(shapiro_residuos_prophet$p.value, 4), "\n")
if(shapiro_residuos_prophet$p.value > 0.05) {
  cat("  Conclusión: Residuos normales (p > 0.05)\n")
} else {
  cat("  Conclusión: Residuos NO normales (p < 0.05)\n")
}
```

## Pronóstico para 1998

```{r pronostico-prophet, fig.width=12, fig.height=8}
# Crear dataframe futuro para pronóstico
future_dates <- data.frame(ds = prophet_test$ds)

# Generar pronóstico
forecast_prophet <- predict(prophet_model, future_dates)

# Extraer componentes relevantes para el período de prueba
datos_forecast_prophet <- data.frame(
  Fecha = prophet_test$ds,
  Observado = prophet_test$y,
  Pronostico = forecast_prophet$yhat,
  IC_inferior = forecast_prophet$yhat_lower,
  IC_superior = forecast_prophet$yhat_upper
)

# Gráfico de pronóstico vs observado
ggplot(datos_forecast_prophet, aes(x = Fecha)) +
  # Intervalo de confianza
  geom_ribbon(aes(ymin = IC_inferior, ymax = IC_superior),
              fill = "green", alpha = 0.1) +
  # Línea de pronóstico
  geom_line(aes(y = Pronostico, color = "Pronóstico Prophet"),
            linewidth = 1.2) +
  # Valores observados
  geom_line(aes(y = Observado, color = "Observado"),
            linewidth = 1.0) +
  geom_point(aes(y = Observado, color = "Observado"),
             size = 2.5) +
  scale_color_manual(
    values = c("Pronóstico Prophet" = "green", "Observado" = "black")
  ) +
  labs(
    title = "Pronóstico Prophet vs. Valores Observados (1998)",
    subtitle = "Modelo aditivo con estacionalidad de Fourier | IC 95%",
    x = "Fecha",
    y = "Precipitación (mm)",
    color = ""
  ) +
  theme_minimal() +
  theme(
    plot.title = element_text(face = "bold", size = 14),
    legend.position = "bottom"
  )
```

El gráfico demuestra que el modelo Prophet logra capturar efectivamente el **comportamiento estacional** de la precipitación mensual en Cali, al igual que los otros modelos.

## Evaluación del Desempeño

```{r metricas-prophet}
# Calcular errores de pronóstico
errores_prophet <- datos_forecast_prophet$Observado - datos_forecast_prophet$Pronostico

# Métricas de precisión
MAE_prophet <- mean(abs(errores_prophet))
RMSE_prophet <- sqrt(mean(errores_prophet^2))
MAPE_prophet <- mean(abs(errores_prophet / pmax(datos_forecast_prophet$Observado, 0.1))) * 100

cat("=== MÉTRICAS DE DESEMPEÑO DEL PRONÓSTICO PROPHET ===\n\n")
cat("Error Absoluto Medio (MAE):", round(MAE_prophet, 3), "mm\n")
cat("Raíz del Error Cuadrático Medio (RMSE):", round(RMSE_prophet, 3), "mm\n")
cat("Error Porcentual Absoluto Medio (MAPE):", round(MAPE_prophet, 2), "%\n\n")

# Análisis de cobertura del intervalo
dentro_IC_prophet <- sum(datos_forecast_prophet$Observado >= datos_forecast_prophet$IC_inferior & 
                          datos_forecast_prophet$Observado <= datos_forecast_prophet$IC_superior)
cobertura_prophet <- (dentro_IC_prophet / nrow(datos_forecast_prophet)) * 100

cat("Cobertura del intervalo de confianza (95%):", round(cobertura_prophet, 1), "%\n")
cat("  Observaciones dentro del IC:", dentro_IC_prophet, "de", nrow(datos_forecast_prophet), "\n\n")

# Test de normalidad de errores
shapiro_errores_prophet <- shapiro.test(errores_prophet)

cat("Test de Shapiro-Wilk (normalidad de errores):\n")
cat("  Estadístico W:", round(shapiro_errores_prophet$statistic, 4), "\n")
cat("  P-valor:", round(shapiro_errores_prophet$p.value, 4), "\n")

if(shapiro_errores_prophet$p.value > 0.05) {
  cat("  Conclusión: Los errores siguen distribución normal (p > 0.05)\n")
} else {
  cat("  Conclusión: Los errores NO siguen distribución normal (p < 0.05)\n")
}

cat("\n=== ESTADÍSTICAS DE ERRORES ===\n\n")
cat("Media de errores:", round(mean(errores_prophet), 4), "mm\n")
cat("  (Sesgo: valor cercano a 0 indica predicciones no sesgadas)\n\n")
cat("Desviación estándar:", round(sd(errores_prophet), 3), "mm\n")
cat("Error mínimo:", round(min(errores_prophet), 3), "mm\n")
cat("Error máximo:", round(max(errores_prophet), 3), "mm\n")
```

**Análisis de las métricas:**

El modelo Prophet, basado en el paradigma de **series temporales como regresión**, demuestra un desempeño competitivo para este conjunto de datos. Las métricas obtenidas son:

- **MAE = 4.171 mm**: Este MAE es comparable al de Holt-Winters (4.016 mm) y ligeramente superior al de SARIMA (3.438 mm), demostrando que el enfoque de regresión es igualmente efectivo para capturar las dinámicas de la serie.

- **RMSE = 4.81 mm**: La relación RMSE/MAE de aproximadamente 1.15 es razonable y confirma que no hay errores catastróficos en meses específicos.

- **Cobertura del IC = 100%**: Todas las 12 observaciones del año 1998 cayeron dentro del intervalo de confianza al 95%, superando la cobertura teórica esperada. Esto **valida que Prophet cuantifica adecuadamente la incertidumbre** mediante sus simulaciones de Montecarlo. Este resultado es particularmente importante porque confirma que los intervalos no están subestimados, proporcionando estimaciones conservadoras apropiadas para la gestión del riesgo.

- **Sesgo del modelo (media = 1.7782 mm)**: La media de errores positiva pero cercana a cero indica que Prophet presenta un **sesgo muy leve** de subestimación (predice valores ligeramente menores a los observados). Sin embargo, este sesgo es mínimo (menos de 2 mm) y no compromete significativamente la calidad de los pronósticos.

**Interpretación desde la perspectiva de regresión:**

A diferencia de los modelos tradicionales (Holt-Winters, SARIMA) que ven cada dato como dependiente de los valores pasados, Prophet descompone la precipitación mensual en **componentes separados y sumables**: una tendencia general + un patrón estacional que se repite cada año + errores aleatorios. Este enfoque permite **entender fácilmente** por qué el modelo predice cierto valor en un mes específico (por ejemplo, "octubre tiene pronóstico alto porque el componente estacional añade muchos milímetros en ese mes").

Esta forma de trabajar facilita incorporar información adicional al modelo, como variables climáticas externas (temperatura, fenómenos), algo que sería más complicado con los modelos tradicionales.

**Conclusión:** El modelo Prophet es **apropiado y viable** para pronósticos de precipitación de corto plazo en Cali, particularmente cuando se requiere:
- **Robustez**: Manejo de datos irregulares o valores faltantes
- **Cuantificación de incertidumbre**: Intervalos de confianza mediante simulaciones

Aunque su precisión puntual (MAE, RMSE) es ligeramente inferior a SARIMA y Holt-Winters para esta serie específica, el **paradigma de regresión** ofrece ventajas conceptuales y prácticas que lo convierten en una herramienta complementaria valiosa para la gestión del riesgo hidrometeorológico, especialmente en escenarios donde se dispone de variables explicativas adicionales.

## Diagnóstico de Errores de Pronóstico

```{r diagnostico-errores-prophet, fig.width=12, fig.height=8}
par(mfrow = c(2, 2))

# 1. Serie temporal de errores
plot(datos_forecast_prophet$Fecha, errores_prophet, type = "b",
     main = "Errores de Pronóstico a lo Largo del Tiempo",
     xlab = "Fecha", ylab = "Error (mm)", col = "green", pch = 19)
abline(h = 0, col = "gray40", lty = 2, lwd = 2)
grid()

# 2. Histograma
hist(errores_prophet, breaks = 8, col = "lightgreen", border = "green",
     main = "Distribución de Errores de Pronóstico",
     xlab = "Error (mm)", ylab = "Frecuencia")
abline(v = 0, col = "red", lty = 2, lwd = 2)
abline(v = mean(errores_prophet), col = "blue", lty = 2, lwd = 2)
legend("topright", legend = c("Cero", "Media"),
       col = c("red", "blue"), lty = 2, lwd = 2)

# 3. Q-Q plot
qqnorm(errores_prophet, main = "Q-Q Plot de Errores de Pronóstico",
       pch = 19, col = "green")
qqline(errores_prophet, col = "red", lwd = 2)

# 4. ACF de errores
acf(errores_prophet, main = "ACF de Errores de Pronóstico",
    col = "green", lwd = 2)

par(mfrow = c(1, 1))
```

**Interpretación de los diagnósticos:**

Similar a los modelos anteriores, los gráficos validan que Prophet cumple con los supuestos estadísticos fundamentales: los errores fluctúan aleatoriamente sin tendencias (serie temporal), la distribución es simétrica confirmando ausencia de sesgo (histograma), los puntos se alinean sobre la diagonal validando normalidad (Q-Q plot), y todas las barras de autocorrelación están dentro de los límites de significancia confirmando independencia de errores (ACF). Estos resultados garantizan que los componentes de tendencia y estacionalidad están correctamente especificados.

**Validación del enfoque de regresión:**

El modelo Prophet demuestra que es viable tratar las series temporales como un problema de regresión, descomponiendo la precipitación en componentes sumables (tendencia + estacionalidad + errores). Esta confirmación valida que los intervalos de confianza son confiables y, más importante aún, abre la posibilidad de agregar variables climáticas externas (temperatura, fenomenos) como regresores adicionales para mejorar la precisión del pronóstico en futuras iteraciones del modelo.